臺灣高雄地方法院民事判決　　　　　　　　92年度智字第27號
原　　　告　北軟股份有限公司
法定代理人　己○○
訴訟代理人　丁○○
　　　　　　方春意律師
複代理人　　蔡建賢律師
被　　　告　亞資科技股份有限公司
兼法定代理
人　　　　　甲○○
被　　　告　戊○○
上三人共同
訴訟代理人　王炯棻律師
　　　　　　王錦堂律師
　　　　　　黃永隆律師
被　　　告　寶勝科技有限公司
兼法定代理
人　　　　　丙○○
上二人共同
訴訟代理人　黃錫耀律師
　　　　　　周中臣律師
上列當事人間著作權損害賠償事件，經本院於民國94年11月23日
言詞辯論終結，判決如下：
    主  文
原告之訴及其假執行之聲請均駁回。
訴訟費用由原告負擔。
    事實及理由
壹、程序部分：
    按訴狀送達後，原告不得將原訴變更或追加他訴；但經被告
    同意或不甚礙被告之防禦及訴訟之終結者，不在此限。本件
    原告於92年11月7 日追加起訴被告戊○○、寶勝科技有限公
    司、丙○○，並追加全體被告應依民法第185 條及著作權法
    第88條負損害賠償責任；於92年11月19日復追加被告丙○○
    應依公司法第23條與寶勝公司負連帶責任；於93年5 月7 日
    追加被告亞資科技股份有限公司、被告寶勝科技有限公司應
    依民法第28條及188 條對被告甲○○、丙○○之行為負損害
    賠償之責。上開原告關於請求法律關係及當事人的追加，均
    未變更原告起訴的原因事實，應不會妨礙被告之防禦及本件
    訴訟之終結，揆諸首揭條文，原告之追加應予准許，先此敘
    明。
貳、實體部分：
  一、本件原告主張：被告戊○○原任職為原告公司南區辦事處
      經理，與被告寶勝科技有限公司負責人即被告丙○○及被
      告亞資科技股份有限公司負責人即被告甲○○基於侵害原
      告著作權的共同故意，於89年9 月間由被告戊○○假原告
      南區辦事處職員名義以新台幣（下同）125,000 元，賣出
      還原精靈軟體版國中小全校授權版5 套（以下簡稱系爭軟
      體）予被告寶勝科技有限公司，同時由被告戊○○將原附
      於系爭軟體應按照套數隨同轉讓，於備註欄均載明係「全
      校授權」，且數量欄均載明為「1 」的授權書5 紙，變造
      更改為「備註欄」中原有「全校授權」字樣，以黑墨塗銷
      ，且於「用戶欄」中添加「5000」及「同意授權亞資技轉
      該項軟體」等文字。並偽以將系爭軟體出售予柏得電腦中
      心，將未經原告授權轉讓之系爭軟體私下擅自出賣予被告
      亞資科技股份有限公司負責人即被告甲○○，由被告亞資
      科技股份有限公司大量重製後，以每人100 元之低價在市
      場上銷售，致生損害於原告。被告甲○○、戊○○、丙○○既擅自以移轉所有權之方式散布及以大量重製後低價銷
      售系爭軟體，而共同侵害原告之著作財產權，因系爭軟體
      產品之市場銷售價為990 元，且被告亞資科技股份有限公
      司據以重製並銷售達至少2000單位，原告所受損害至少在
      1,980,000 元以上。為此，基於共同侵權行為及侵害著作
      權等法律關係，請求被告連帶給付原告1,980,000 元及自
      92年11月8 日起至清償日止按年息5%計算之利息。
  二、被告則均聲明：(一)駁回原告之訴；(二)若受不利之判決，願
      供擔保請准宣告免為假執行。並以下列情詞置辯：
    （一）被告戊○○：原告早於90年4 月4 日即已知悉所屬軟
          體大量遭重製的事實，直至92年11月7 日始追加起訴
          被告戊○○，已罹於侵權行為2 年時效。又系爭軟體
          交易係伊於任職原告公司南區辦事處經理時與被告寶
          勝科技有限公司即已談妥，由被告寶勝科技有限公司
          購買5 張全校授權之系爭軟體授權證明書，伊再以原
          告南區辦事處業務人員身分協助被告寶勝科技有限公
          司銷售上開軟體予被告亞資科技股份有限公司，因此
          伊係在尚任職原告公司期間即為被告亞資科技股份有
          限公司進行系統測試並與被告亞資科技股份有限公司
          約定使用數量為5,000 單位，且將授權證明書修改後
          提示予被告亞資科技股份有限公司確認接受，嗣因原
          告公司於89年底無預警裁撤原告南區辦事處，伊才於
          離職後繼續協助被告寶勝科技有限公司對被告亞資科
          技股份有限公司的履約行為；又伊係原告公司南區辦
          事處經理人，且為最高主管，其所屬業務的經營並不
          需要向原告公司主管人員報備，原告公司也沒有限制
          銷售對象，故本獲原告授權得在空白授權書上視交易
          的需求，填寫或更動相關文字。再原告公司主張被告
          戊○○侵害著作權而訴請刑追訴部分，業經台灣高雄
          地方法院檢察署為不起訴處分，益見被告戊○○無侵
          權之事實等語。
    （二）被告寶勝科技有限公司、丙○○：因公司法人不可能
          係屬侵權行為人，自亦不可能與他人共同為侵權行為
          ，故原告主張被告寶勝科技有限公司與被告甲○○、
          戊○○、丙○○等人應負共同侵權行為之損害賠償責
          任，與法不合；原告公司之銷售軟體方式，一向係透
          由上、下游經銷商代為出售方式間接出售予使用客戶
          ，因此於89年9 月間時任原告公司南區辦事處經理即
          被告戊○○為拓展原告公司軟體市場，認被告寶勝公
          司之資力與拓展能力均甚佳，可做為原告公司的上游
          經銷商，乃希伊公司能先購進系爭軟體5 套暨Lan St
          ar2000軟體20套藉以積極拓展軟體市場，當時被告黃
        　嚴賞向被告寶勝科技有限公司稱該25套軟體貨款可於
          下游經銷商或使用客戶購買後再為付款，如該所購軟
          體遲未能銷售時，亦可辦理退貨，至於下游經銷商及
          使用客戶之擴展事宜，原告公司之人員亦均會予以協
          助接洽，伊公司因認此業務值得開拓經營，遂同意並
          購進上開25套軟體，詎原告公司突於89年底不預警地
          裁撤南區辦事處，因當時上開軟體之銷售事宜正與客
          戶接洽中，且伊公司當時亦在推展美語教材，在被告
          戊○○表示因原告公司裁撤南區辦事處後，希望能到
          被告寶勝科技有限公司上班，遂同意由被告戊○○任
        　被告寶勝科技有限公司顧問以負責上開軟體銷售之後
          續事宜及美語教材之推展，但被告戊○○僅任職1、2
          個月後即離職，其任職期間曾銷售乙套系爭軟體，因
          被告戊○○當時告知被告寶勝科技有限公司所出售的
          金額為20,000元，且下游經銷商為柏得電腦中心，被
          告寶勝科技有限公司即依其所稱開立統一發票予柏得
          電腦中心，但關於為何系爭軟體會出售予被告亞資科
          技股份有限公司，被告寶勝科技有限公司、丙○○均
          不知情。於被告戊○○離職後，原告公司突在90年3
          月間要被告寶勝科技有限公司支付購買25套軟體合計
          324,000 元之貨款，被告丙○○即向原告公司陳稱被
          告戊○○前述所約定的買賣條件，原告公司遂與被告
          寶勝科技有限公司達成先辦折讓，迨該軟體之銷售告
          一段落再行結算處理之協議，但原告公司則以須書立
          係戊○○假冒被告寶勝公司名義出貨內容之聲明書乙
          紙，做為雙方達成該折讓協議之條件，被告寶勝科技
          有限公司為免遭求償上開金額，且當時被告寶勝科技
          有限公司僅經銷原告公司之教材，在恐遭終止經銷權
          並斷絕貨源之考量下，被告丙○○才書立內容與事實
          不符之聲明書，而被告丙○○對被告戊○○何時刪改
          、加註系爭授權書內容及如何售予被告亞資科技股份
          有限公司等情，均不知悉，原告公司在未舉證證明被
          告丙○○與戊○○間有意思聯絡及行為分擔下，自無
          從主張被告丙○○應負共同侵權行為責任，況被告寶
          勝科技有限公司就系爭軟體的出售僅收取20,000元，
          足見被告丙○○根本不可能會有共同侵權行為之情事
          ；再軟體之價格乃會因同業競爭、推出時間長短等諸
          因素而影響價格，從原告公司所售予被告寶勝科技有
          限公司之乙套全校授權之含稅款僅10,800元乙情以觀
          ，則90年3 月間該「還原精靈」產品每單位之市場銷
          售價格，根本不可能高達990 元，況原告公司亦未能
          提出同時期間有販賣該軟體每單位價格之相關證明，
          故原告公司據為請求1,980,000 元顯屬過高，縱認原
          告可請求損害賠償，惟原告於起訴狀內自承早於90
          年8 月間即已有客戶向其反應市場上有以極低價格在
          銷售系爭軟體，由於被告亞資科技股份有限公司並非
          以匿名方式轉售，則在原告於92年11月7 日追加被告
          寶勝科技有限公司、丙○○為被告時，即已逾2 年的
          時效，其請求自無理由等語。
    （三）被告亞資科技股份有限公司、甲○○：原告早於90年4
          月4 日即已知悉所屬軟體大量遭重製的事實，直至92
          年11月7 日始起訴被告亞資科技股份有限公司、王俊
          華，已罹於侵權行為2 年時效；被告亞資科技股份有
          限公司係向原告公司前南區辦事處經理即被告戊○○
          洽購系爭軟體，並以原告公司經銷商即被告寶勝科技
          有限公司名義出貨，該買賣並無違法情事，至被告黃
          嚴賞是否獲得原告公司的授權出售，事屬原告公司之
          內部關係，與被告亞資科技股份有限公司、甲○○無
          涉，被告亦不知系爭軟體之市售價格為若干，被告亞
          資科技股份有限公司、甲○○所為買受軟體，並予重
          製的行為應非該當於侵權行為。且原告公司主張被告
          亞資科技股份有限公司、甲○○有侵害著作權而訴請
          刑追訴部分，亦早經台灣高雄地方法院檢察署為不起
          訴處分，亦足認被告亞資科技股份有限公司、甲○○
          無侵害權利可言；再被告亞資科技股份有限公司係以
          12,500元購買系爭軟體使用授權，而原先原告公司亦
          僅以10,000元將系爭軟體出售與被告寶勝科技有限公
          司寶勝公司，是伊公司於90年3 月間所出售的價格並
          無偏低，至於原告公司起訴時所提出之銷售單價與本
          件校園多媒體光碟內含之系爭軟體係不同版本，價格
          自然不同，不能比附援引等語。
三、兩造不爭執事項如下：
  (一)授權書為戊○○所改寫，並交付被告亞資科技股份有限公司
    。
  (二)系爭授權書未改寫以前原係原告公司出賣系爭軟體予被告寶
    勝科技有限公司所使用的授權書。
  (三)被告寶勝公司因購買上開軟體（每套價款為10800 元，但購
    買當時尚未付款），於90年4 月4 日間簽立聲明書表示本件
    買賣係被告戊○○假冒被告寶勝科技有限公司之名義出貨。
  (四)原告於90年8 月間，經客戶反應，知悉市場上有以極低之價
    格在銷售系爭軟體。
四、兩造協議爭點整理為：(一)原告對被告的請求是否罹於時效？
    (二)被告戊○○之改寫是否非出於原告的授權？被告寶勝科技
    有限公司、丙○○、亞資科技股份有限公司、甲○○是否知
    情，並共同侵害原告的權利？茲析述如下：
（一）原告對被告的請求是否罹於時效？
      按民法第197 條所謂知有損害，非僅指單純知有損害而言
      ，其因而受損害之他人行為為侵權行為，亦須一併知之，
      若僅知受損害及行為人，而不知其行為之為侵權行為，則
      無從本於侵權行為請求賠償，時效即無從進行，最高法院
      46年度台上字第34號著有判例。又如當事人間就知之時間
      有所爭執，應由賠償義務人就請求權人知悉在前之事實，
      負舉證責任，亦有最高法院72年度台上字第1428號判例揭
      示意旨，足供參照。查本件被告寶勝科技有限公司於90年
      4 月4 日出具聲明書予原告陳明被告戊○○於89年9 月間
      任職原告南區辦事處期間假冒被告寶勝科技有限公司出貨
      ，此有聲明書一紙附卷足稽。參以該聲明書的文義，僅係
      被告寶勝科技有限公司知悉被告戊○○冒用其名義出貨的
      事實，原告是否確知被告戊○○所為變造授權書行為，該
      聲明書並無法證明，又該聲明書亦僅說明因被告寶勝科技
      有限公司會計部門作業上的疏乎，誤將3 張發票當成進貨
      發票處理，發票內容為Lan star2000 全校授權10套共2
      張（計20套），系爭軟體5 套，合計25套的金額尚未付款
      ，故開立324,000 元的貨物折讓證明單予原告，對於被告
      亞資科技股份有限公司、甲○○如何侵害原告的著作權乙
      節，亦未觸及。又原告於起訴狀雖陳稱90年8 月間即有客
      戶向原告反應，市場上有以極低的價格在銷售系爭軟體等
      語，惟當時僅對於被告亞資科技股份有限公司如何取得授
      權書，存有疑義，此參以起訴狀內陳稱：「而事實上，該
      授權書於90年4 月4 日即由訴外人丙○○書立聲明書，稱
      其並未收貨，純係戊○○假藉名義所為」，對於被告寶勝
      科技有限公司是否參與共同行為，尚無從知悉。是參照前
      揭判例意旨，被告戊○○、亞資科技股份有限公司、甲○○以被告寶勝科技有限公司、丙○○簽立前開聲明書時，
      即90年4 月4 日就已知悉被告戊○○、亞資科技股份有限
      公司、甲○○的侵權事實為由，故於92年10月9 日原告公
      司起訴被告亞資科技股份有限公司、甲○○，及於92年11
      月7 日追加起訴被告戊○○，被告寶勝科技有限公司、丙○○也以原告陳稱自90年8 月間已知系爭軟體大量被重製
      ，低價銷售等情，而於92年11月7 日追加起訴，均顯逾2
      年的侵權行為時效等語云云，因所提證據均尚不足證明原
      告知悉在前的事實，顯屬無據，故不足採。而被告戊○○
      於91年6 月13日偵查中供稱：「備註欄原是全校授權，對
      使用者有利，原先使用單位是空白的，公司也不知會賣給
      誰，若賣給企業，知道是全校授權不好，我才蓋掉」等語
      有關變造系爭授權書行為綦詳，此有本院調閱臺灣高雄地
      方法院檢察署91年度他字第2778號案卷附卷足按，是原告
      所陳係因被告戊○○於偵查中自承變造授權書，方知被告
      之侵權結構，應足採憑。是本件原告對於被告之請求均未
      罹於時效，堪予認定。
（二）被告戊○○之改寫是否非出於原告的授權？被告寶勝科技
      有限公司、丙○○、亞資科技股份有限公司、甲○○是否
      知情，並共同侵害原告的權利？
   1、被告戊○○前為原告公司南區辦事處經理，且為該辦事處
      最高主管，與被告寶勝科技有限公司的經銷系爭軟體之買
      賣係於原告裁撤其南區辦事處之前即已進行等情，此據原
      告自承被告當時是南區辦事處職位最高者等語（本院94年
      4 月20日言詞辯論筆錄參照），以及證人即原告公司前業
      務經理乙○勳亦於審理中結證稱：「當初我是負責台北市
      的業務，有兼顧高雄分公司的業務，還原精靈軟體不是我
      負責，是由高雄分公司負責銷售，但是名義上是掛在我的
      職管下，高雄分公司實際上的管理人是戊○○，我只負責
      他們的營業額、應收帳款的收回，實際的管理並沒有介入
      」，「他是高雄分公司主管，他的業務不需要跟我報備」
      等語，有關被告戊○○擁有獨自選擇交易對象，決定軟體
      授權使用範圍等情明確。審理中原告復自陳：「89年9 月
      4 日我們自己也經由經銷商賣給網咖，當初我們給經銷商
      的價格一套約520 元，且授權書有限制用戶人數38人」，
      「寶勝公司部分是比較特例，因為寶勝公司的負責人曾經
      在原告公司待過，本件寶勝公司是直接與戊○○本人接洽
      」等語，亦與被告寶勝科技有限公司、丙○○所述原告公
      司之銷售軟體方式，一向係透過上、下游經銷商代為出售
      方式間接出售予使用客戶，且本件系爭軟體的買賣係被告
      戊○○直接與被告寶勝科技有限公司洽談經銷事宜等情相
      符。再被告戊○○、寶勝科技有限公司所討論經銷及系爭
      軟體買賣，時間發生在89年9 月間，有被告寶勝科技有限
      公司、丙○○所提出日期為89年9 月25日之系爭軟體買賣
      統一發票3 紙為證，原告對於該3 紙支票之真正，並不爭
      執，且與系爭授權書上所載日期及被告寶勝科技有限公司
      所出具聲明書內聲稱被告戊○○假冒被告寶勝科技有限公
      司出貨的25套軟體尚未給付貨款予原告等情均一致，而原
      告南區辦事處於89年底始為原告所裁撤，被告亦自90年1
      月1 日始離職，此據原告於90年12月25日提起刑事告訴時
      陳明確實，有本院調閱臺灣高雄地方法院檢察署91年度發
      查字第141 號卷在卷可參，是被告戊○○應係於尚任職原
      告公司南區辦事處經理時，即與被告寶勝科技有限公司達
      成系爭軟體的買賣合意及變更加註系爭授權書上文字。而
      因前述，被告戊○○既於其轄區內擁有獨自選擇交易對象
      ，決定軟體授權使用範圍之權，故於任職期間內所為銷售
      及變造授權書行為，尚符職掌範圍，原告所稱本件交易成
      交係在戊○○離職後，其並無權修改原告公司之文件等語
      ，並不足採，被告戊○○職務內之變更授權書行為，應非
      侵害原告的權利，堪足認定。
   2、次按民法第185 條第1 項之規定，共同侵權行為人固連帶
      負損害賠償責任，惟同條項前段所謂共同侵權行為，須共
      同行為人皆已具備侵權行為之要件始能成立；又民法第18
      4 條第1 項前項規定侵權行為以故意或過失不法侵害他人
      之權利成立要件，故主張對造應負侵權行為責任者，應就
      對造之有故意或過失負舉證責任，最高法院22年度上字第
      3437號、82年度台上字第267 號判例均足資參照。原告指
      摘被告寶勝科技有限公司、丙○○、亞資科技股份有限公
      司、甲○○有侵害原告著作權的共同故意，無非以前揭授
      權書為戊○○所改寫，並交付被告亞資科技股份有限公司
      ，以及系爭授權書未改寫以前原係原告公司出賣系爭軟體
      予被告寶勝科技有限公司所使用的授權書等雙方不爭執的
      事實為據，由此推得：「被告丙○○、戊○○、甲○○共
      同基於使被告亞資科技股份有限公司得以重製原告所擁有
      著作權之系爭軟體，並為銷售，由被告丙○○藉經營被告
      寶勝科技有限公司之機會，配合被告戊○○向原告南區辦
      事處購進5 套系爭軟體，再由被告甲○○以被告亞資科技
      股份有限公司名義向被告寶勝科技有限公司取得1 套系爭
      軟體，並由被告戊○○變造原告原始授權書，使被告甲○○得以大量重製販售。」等情（原告92年11月7 日準備書
      狀參照）。惟承前所述，被告戊○○係於職務內為系爭授
      權書之變造，尚無不法侵害原告權利情事，則被告戊○○
      與被告寶勝科技有限公司的交易行為與交付系爭軟體及授
      權書予被告亞資科技股份有限公司之行為，均應為被告戊○○持有效的授權書以原告公司名義與他人為交易等法律
      行為。因此，被告寶勝科技有限公司、丙○○所辯被告戊○○當時向被告寶勝科技有限公司招攬成為原告公司的經
      銷商，並要求被告寶勝科技有限公司購買含系爭軟體的25
      套軟體，且約定貨款可於下游經銷商或使用客戶購買後再
      為付款等條件，又於原告公司裁撤南區辦事處，以接續協
      助辦理上開軟體之銷售事宜，至被告寶勝科技有限公司上
      班，期間仍然以被告寶勝科技有限公司名義銷售系爭軟體
      1 套等語；被告亞資科技股份有限公司所辯稱：伊公司係
      向時任原告公司南區辦事處經理之被告戊○○購買系爭軟
      體，並以原告公司經銷商即被告寶勝科技有限公司名義出
      貨等語，均與被告戊○○以原告名義所為法律行為乙節符
      合，是自難僅憑原告所述事實推斷被告間確有侵權的共同
      行為。原告關於被告間是否確出於各別侵害著作權之故意
      ，以分工方式侵害其著作權乙節，於審理中均未舉證以實
      其說，則參照前揭判例意旨，其主張自難採據。
五、綜上所述，被告之行為均尚不成立侵權行為。從而，原告請
    求被告連帶給付原告1,980,000 元及均自92年11月8 日起至
    清償日止按年息5%計算之利息，為無理由，應併其假執行之
    聲請予以駁回。
六、本件為判決基礎之法律關係已臻明確，兩造其餘之攻擊防禦
    方法核與判決結果不生影響，毋庸一一論列，併此敘明。
七、結論：原告之訴為無理由，依民事訴訟法第78條，判決如主
    文。
中　　華　　民　　國　　94　　年　　12　　月　　14　　日
                  民事第五庭法　官　古振暉
正本係照原本作成。
如不服本判決，應於送達後20日內，向本院提出上訴狀並表明上
訴理由，如於本判決宣示後送達前提起上訴者，應於判決送達後
10日內補提上訴理由書（須附繕本）。
中　　華　　民　　國　　94　　年　　12　　月　　14　　日
                            書記官　陳展榮
